臺灣高等法院刑事判決
110年度上訴字第3431號
上  訴  人  臺灣士林地方檢察署檢察官
被      告  王義榮



上列上訴人因被告詐欺等案件，不服臺灣士林地方法院110年度
金訴字第268號，中華民國110年10月18日第一審判決（起訴案號
：臺灣士林地方檢察署110年度偵字第5457號，移送併辦案號：1
10年度偵字第19710號），提起上訴，本院判決如下：
    主  文
原判決撤銷。
王義榮犯三人以上共同詐欺取財罪，處有期徒刑壹年陸月。
    事  實
一、王義榮依其智識程度及生活經驗，明知現今國內金融機構及
    自動櫃員設備林立，個人申辦金融帳戶及提領帳戶款項並無
    困難，如有人以他人帳戶供匯款、委請提領金錢，並以隱晦
    方式交付款項，即係政府宣導詐欺集團之詐欺、洗錢等犯罪
    手段，竟仍與「Dennis 林」及所屬詐欺集團等成年成員間
    ，共同意圖為自己不法之所有，基於三人以上詐欺取財、洗
    錢之犯意聯絡，由王義榮提供其申辦之中國信託商業銀行（
    下稱中國信託）帳號000000000000000號帳戶與集團使用，
    該集團其他成員於109年12月9日上午10時許，撥打電話與曹
    聰明，佯稱為其友人借款而施用詐術，曹聰明不疑有他，依
    指示於同日下午1時23分許，至郵局臨櫃將款項新臺幣（下
    同）10萬元匯入王義榮上開帳戶內，王義榮即依「Dennis 
    林」指示，於同日下午1時51分許，前往臺北市○○區○○○路00
    0○0號中國信託民權分行自動櫃員機提領10萬元，之後騎乘
    機車前往臺北市中山北路與錦州街口處，將提領之款項交予
    將「Dennis 林」指示之人，透過此輾轉交付，製造金流斷
    點，致無從追查金錢去向，而掩飾該犯罪所得之去向。嗣因
    曹聰明發局受騙訴警究辦，經警調閱提領監視器畫面，始循
    線查悉上情。
二、案經被害人曹聰明分別訴由臺北市政府警察局大同分局、新
    竹縣政府警察局新埔分局報告臺灣士林地方檢察署檢察官偵
    查後起訴及移送併辦。
    理  由
一、證據能力部分：下列援引為本件犯罪事實之證據，就被告王
    義榮不利於己之供述，其並未爭執陳述之任意性（見本院卷
    第56頁），且又有其他事證足以補強此等陳述確屬真實可信
    ，自有證據能力。按刑事訴訟法第159條之5立法意旨，在於
    確認當事人對於傳聞證據有處分權，得放棄反對詰問權，同
    意或擬制同意傳聞證據可作為證據，屬於證據傳聞性之解除
    行為，如法院認為適當，不論該傳聞證據是否具備刑事訴訟
    法第159條之1至第159條之4所定情形，均容許作為證據，不
    以未具備刑事訴訟法第159條之1至第159條之4所定情形為前
    提。此揆諸「若當事人於審判程序表明同意該等傳聞證據可
    作為證據，基於證據資料愈豐富，愈有助於真實發見之理念
    ，此時，法院自可承認該傳聞證據之證據能力」立法意旨，
    係採擴大適用之立場。蓋不論是否第159條之1至第159條之4
    所定情形，抑當事人之同意，均係傳聞之例外，俱得為證據
    ，僅因我國尚非採澈底之當事人進行主義，故而附加「適當
    性」之限制而已，可知其適用並不以「不符前四條之規定」
    為要件（最高法院104年度第3次刑事庭會議決議意旨參照）
    。本判決所引用其餘供述或非供述證據之證據能力，檢察官
    、被告於言詞辯論終結前均未爭執其證據能力（見本院卷第
    54至56頁），而本院審酌上開證據調查製作時之情況，並無
    違法不當之情事，認以之作為證據應屬適當，揆諸前揭說明
    ，自均具有證據能力。
二、訊據被告矢口否認有加重詐欺取財及洗錢等犯行，辯稱：伊
    係於109年12月6日下午3時許，接獲自稱台新銀行「楊專員
    」聯繫，詢問伊有無貸款需求，伊向他表示有，他先跟伊說
    明貸款須準備之文件，楊專員會再請秘書「Brendon Chen」
    幫伊審核伊的帳戶，伊即依照「Brendon Chen」之指示，提
    供伊的證件、房屋租賃契約書及伊名下的帳戶翻拍照片等物
    ，之後轉由另名秘書「Dennis 林」從109年12月8日開始和
    伊接洽，「Dennis 林」說他們會滙錢到伊的帳戶內，作為
    提供財力證明給銀行申貸用，事後再補發票給伊，錢滙進來
    後，當天就要還給他的祕書，否則要對伊提出詐欺告訴，伊
    當下以為這是貸款的正常手續，便答應對方，不知道是詐騙
    集團云云。然查:
　　㈠被告有提供所有上開中國信託帳戶與「Dennis 林」之人供
      匯入款項之用，其後曹聰明於前揭時間遭人以電話詐騙，
      依指示將款項匯入被告上開中國信託帳戶，被告依「Denn
      is 林」指示，前往自動櫃員機提領，並將款項交付與「D
      ennis 林」指定之人等情，為被告所坦認，且經曹聰明於
      警詢中陳述屬實（見偵查卷第25至27頁），並有曹聰明匯
      款申請書以及自動櫃員機監視器翻拍照片等附卷可稽（見
      偵查卷第31至33、39頁）。是被告提供帳戶與詐欺集團使
      用之行為，屬集團取得財物之詐欺構成要件行為，被告其
      後又依指示提領款項，並交與詐欺集團指定之人，藉以層
      轉與詐欺集團，被告之行為已造成金流斷點，屬隱匿之一
      般洗錢罪構成要件行為。綜此，被告上開所為，為加重詐
      欺取財罪以及一般洗錢罪之客觀構成要件行為，至為明確
      。
　　㈡國內金融機構、自動櫃員設備林立，一般人開設金融帳戶
      、辦理存提款業極為便利，並無何困難之處，為吾人日常
      之生活經驗，對於違反常情，要求他人提供帳戶供其使用
      ，或委請代為提款，並以層轉之隱晦交付款項，即為政府
      宣導詐欺集團之詐欺、洗錢犯罪手段，而金融機構亦廣為
      向帳戶所有人告知（常見在ATM提款機處張貼此等警語，
      甚至在ATM提款使用螢幕畫面時一併顯示），且迭經新聞
      媒體報導。依被告於原審審理時自述高中畢業、從事保全
      等學經歷（見原審卷第55頁），為智慮成熟之人，其又申
      辦上開中國信託帳戶使用，對上情更屬明知。參以前揭卷
      附提領之監視器畫面（見偵查卷第33頁），被告提領當時
      ，一旁同有等候要使用該櫃員機之人，該等候之人並未戴
      口罩，可直接清楚辨識其面容，反而是被告提領款項當下
      ，頭戴全罩式安全帽、口罩，並將安全帽之面罩蓋下。本
      件行為時並非疫情警戒期間，若非被告明知其所為，就是
      在從事加重詐欺及洗錢等不法犯罪，何需在提領款項當下
      ，如此刻意掩飾自己容貌？顯然就是為了避免日後遭查緝
      不法犯罪。不惟如此，依上開監視器畫面所示，被告提領
      款項後，即逕自騎乘機車離去（見偵查卷第31頁），而依
      被告警詢時所述：10萬元已依「Dennis 林」的指示到中
      山北路與錦州街口交給一名男子（不知年籍資料）等語（
      見偵查卷第13頁）。更可見被告自始即知悉提領款項後，
      必須要將款項另行攜往他處，轉交與他人，再由該人再層
      轉交與「Dennis 林」。若非被告明知該金錢來源不法，
      豈會如此大費周章配合層層轉交，如此刻意隱晦掩飾。是
      被告主觀上顯然明知其上開行為不法，卻仍分擔上開加重
      詐欺取財罪以及一般洗錢罪之客觀構成要件行為，是其與
      詐欺集團間有犯意聯絡及行為分擔，至為明確，被告自應
      就此負共同正犯之責。
　　㈢被告雖以前詞否認有主觀上之犯罪故意。按被告否認犯罪
      ，基於無罪推定原則，固不負任何證明責任，然於訴訟中
      ，因檢察官之舉證將受不利判斷時，為主張有利於己之事
      實，仍須提出或聲請法院調查證據，其雖毋庸達於使法院
      確信該有利事實存在之程度，然仍須足以證明該有利事實
      可能存在，而動搖法院因檢察官之舉證對被告所形成之不
      利心證，此為被告於訴訟中之立證負擔，亦即形式舉證責
      任（最高法院刑事判決110年度台上字第4191號判決意旨
      參照）。被告就其上開辯解，固提出其與本案詐欺集團成
      員LINE對話紀錄為證（見偵查卷第35至38頁，原審卷第65
      至91頁），其內有多次被告提領款項之自動櫃員機交易明
      細表翻拍照片，以及被告有提到「大哥你再把要準備的東
      西傳給我」、「差勞保異動，我跟你約9號早上可以」、
      「銀行都沒有照會是？」等語，對方亦以簡訊回覆被告稱
      「存摺、印章、提款卡、雙證件，都要在」等語，其內被
      告並有傳送房屋租賃契約書翻拍照片。然若被告上開所陳
      ，當時是與對方聯繫辦理貸款，上開滙款到其帳戶，目的
      是作為財力證明以申貸之用云云屬實，以實務上常見借用
      款項之驗資登記案件，多會在資金匯入帳戶後，取得相關
      驗資證明才會將資金轉出。然則本件曹聰明於當日下午1
      時23分許匯款至被告中國信託帳戶後，旋即於當日下午51
      分許由被告提領取出，期間僅相隔短短20幾分鐘，顯然並
      無任何申辦貸款之行為，更遑論有何驗資證明之舉措，而
      此期間，僅有被告傳送提領款項之明細，並無任何被告存
      摺之資金證明，是被告上開所為，在在與其所辯稱供驗資
      證明之用云云不符。何況若被告真認為匯入帳戶內款項是
      供申辦貸款驗資之用，當下是要將款項提領返還與出資之
      人，其主觀上不認為有何不法，何以在提領當下，要如此
      刻意為前揭掩飾自己面容之舉措，又何以不與對方約在提
      款處會面，如此可提領後直接交還，何需如上開所述，如
      此大費周章將款項攜往他處，並另行交付與「Dennis 林
      」指定之人。是被告上開客觀行為，在在與其所辯為了申
      辦貸款驗資之用，才提供帳戶與他人匯款，並將款項提領
      返還與出資人云云不符，則前揭LINE對話紀錄之內容，亦
      與上開客觀實情不符，難認為真實可信，此對話內容，顯
      然就是因為被告與詐欺集團及所屬成員間有共犯關係，彼
      此間為了日後供脫免罪責之用，才會虛構申辦貸款驗資所
      需之說詞，並依此說詞而互為上開對話、傳遞訊息，是此
      LINE對話紀錄之內容，性質上猶如共犯間否認犯罪之辯解
      ，自難憑以為有利於被告之認定。是被告並未盡其形式上
      之舉證責任，按上說明，此等辯解說詞以及LINE對話紀錄
      之內容，自不足以動搖前揭積極事證之證明力。則被告以
      前詞否認主觀上有共同犯罪之意云云，顯係卸責之詞，難
      以憑信。
　　㈣綜上事證，被告否認犯罪之辯解，並不可採，其上開加重
      詐欺以及洗錢等犯罪事實已經證明，應依法論科。
三、按三人以上共同犯刑法第339條詐欺罪者，構成刑法第339條
    之4第1項之加重詐欺取財罪，該條項為法定刑1年以上7年以
    下有期徒刑之罪，屬洗錢防制法第3條第1款所規定之特定犯
    罪。依被告上開所述與詐欺集團接觸之過程，提及對向有「
    台新銀行」「楊專員」「Brendon Chen」「Dennis 林」，
    以及「Dennis 林」指定前來收款之人，則被告顯然知道詐
    欺集團為三人以上之分工詐騙模式。是上開事實所示，曹聰
    明受詐欺集團詐騙陷於錯誤後，依指示匯款至被告帳戶內，
    被告再依集團指示提領，透過此輾轉交付，製造金流斷點，
    致無從追查金錢去向，而掩飾該犯罪所得之去向，核其上開
    所為，係犯刑法第339條之4第1項第2款之加重詐欺取財罪及
    洗錢防制法第14條第1項之洗錢罪。就加重詐欺及洗錢行為
    ，被告與詐欺集團及所屬成員間，分別有直接或間接之犯意
    聯絡及行為分擔，為共同正犯。詐欺集團以被告提供之中國
    信託帳戶取得不法所得，於詐欺犯罪特定犯罪所得匯入帳戶
    時，非但構成侵害被害人財產法益之詐欺取財行為，被告隨
    後依指示提領款項再交予他人，而完成侵害國家法益之洗錢
    行為，完成詐欺取財行為之最後階段行為，與洗錢行為有所
    重疊而具有局部重合之同一性存在（最高法院109年台上字
    第1683號判決意旨參照），依社會一般通念難以從中割裂評
    價，應認屬一行為，被告以一行為觸犯上開二罪名，應依刑
    法第55條規定，從一重論以三人以上共同詐欺取財罪。又刑
    法詐欺取財罪係保護個人財產法益，罪數計算應依受詐欺被
    害人之人數計算，是臺灣士林地方檢察署以110年度偵字第1
    9710號就曹聰明受詐騙之同一事實移送併辦，本院自應併予
    審理，就另一被害人王銀絲受詐騙部分，因數罪併罰之關係
    ，非本案起訴效力所及，本院無從併予審理，應退回由檢察
    官另行偵處。被告雖提供帳戶與詐欺集團使用，並為提款交
    付等行為分擔，但依卷內事證尚無法證明被告確實知悉本案
    詐欺集團之主謀、結構及如何詐欺被害人等細節，且被告參
    與之時間甚短，難認其主觀上有參與詐欺犯罪組織之故意，
    自無成立組織犯罪防制條例第3條第1項後段之參與犯罪組織
    罪，檢察官亦未起訴被告涉犯參與犯罪組織罪，均附此敘明
    。
四、原審未查明上情，採信被告之辯解為無罪判決，自有未當，
    檢察官上訴意旨指謫及此，為有理由，應予撤銷改判。爰審
    酌打擊詐欺集團犯罪，乃屬普世價值之觀念，此從國際公約
    明訂應予打擊之跨國有組織犯罪（聯合國打擊跨國有組織犯
    罪公約第2條參照）也可以確知，是被告與詐欺集團共犯，
    嚴重危害交易秩序與社會治安，且被告始終否認犯罪，不正
    視己非，更未與曹聰明和解賠償其損害，甚至與集團成員間
    為上開LINE對話紀錄內容作為脫罪說詞，其行為甚為可議，
    本應嚴加問責，但念及本件曹聰明受害金額非鉅，以及被告
    於原審審理時自陳高中畢業、從事保全、月薪約3萬4,000元
    左右、家中有一個爸爸、媽媽、姐姐、弟弟、已婚、1個3個
    月的小孩等一切情狀，量處如主文第2項所示之刑。依卷內
    事證，並無從證明被告有收取犯罪所得，又被告已將所提領
    之詐欺款項全數轉交予詐欺集團成員，已如前述，是被告就
    此部分之洗錢標的並無支配處分權，亦無從依洗錢防制法第
    18條第1項規定予以宣告沒收，均併此敘明。
據上論斷，應依刑事訴訟法第369條第1項前段、第364條、第299
條第1項前段，判決如主文。
本案經檢察官許恭仁提起公訴，檢察官錢義達移送併辦，檢察官
郭騰月提起上訴，檢察官沈念祖到庭執行職務。
中　　華　　民　　國　　111 　年　　1 　　月　　19　　日
                  刑事第十四庭  審判長法　官  黃斯偉
                                      法　官  黎惠萍
                                      法　官  許泰誠
以上正本證明與原本無異。
如不服本判決，應於收受送達後20日內向本院提出上訴書狀，其
未敘述上訴之理由者並得於提起上訴後20日內向本院補提理由書
（均須按他造當事人之人數附繕本）「切勿逕送上級法院」。
                                      書記官  朱子勻
中　　華　　民　　國　　111 　年　　1 　　月　　19　　日
附錄：本案論罪科刑法條全文
中華民國刑法第339條之4
犯第339條詐欺罪而有下列情形之一者，處1年以上7年以下有期
徒刑，得併科1百萬元以下罰金：
一、冒用政府機關或公務員名義犯之。
二、三人以上共同犯之。
三、以廣播電視、電子通訊、網際網路或其他媒體等傳播工具，
    對公眾散布而犯之。
前項之未遂犯罰之。

洗錢防制法第14條
有第二條各款所列洗錢行為者，處7年以下有期徒刑，併科新臺
幣5百萬元以下罰金。
前項之未遂犯罰之。
前二項情形，不得科以超過其特定犯罪所定最重本刑之刑。